行　政　法　院　判　決　　　　　　　　　　　　　八十七年度判字第二八○一號
　　原　　　告　蘇黎世鐘錶有限公司
　　代　表　人　甲○○
　　被　　　告　經濟部
右當事人間因商標異議事件，原告不服行政院中華民國八十七年五月十六日台八七訴
字第二三九○六號再訴願決定，提起行政訴訟。本院判決如左︰
　　主  文
再訴願決定撤銷。
　　事  實
緣原告前以「SURICH及圖」聯合商標，指定使用於商標法施行細則第四十九條所定商
品及服務分類表第十四類之鐘錶、手錶、懷錶、潛水錶、項鍊錶等商品，申請註冊，
經准列為審定第七七二一六九號商標，嗣瑞士商．瑞士勞力士錶廠以該審定商標有違
商標法第三十七條第一項第六、七、十二款之規定，對之提出異議。案經中央標準局
審查，以本案無違前開商標法之規定，於八十六年十月二十三日以中台異字第八六一
○六六號商標異議審定書為「異議不成立」之處分，瑞士商．瑞士勞力士錶廠不服，
提起訴願，訴經被告以八十七年一月八日經（八七）訴字第八七六三○○四八號訴願
決定，將原處分撤銷。原告不服，提起再訴願，經行政院以八十七年五月十六日台八
十七訴第二三九○六號再訴願決定書，認本件商標異議案既經被告將原處分撤銷，並
責由中央標準局另為適法之處分，於該局未作成適當處分前，原告究竟有無法律上權
利或利益遭受損害，尚無從認定，難認有行政處分存在，從程序上駁回再訴願，原告
仍未甘服，遂提起行政訴訟，茲摘兩造訴辯意旨如次：
原告起訴意旨略以：一、按訴願法第一條規定：「人民對於中央或地方機關之行政處
分，認為違法或不當，至損害其權利利益者，得依本法提起訴願，再訴願，但法律有
規定者，從其規定。」，條文中「得提起訴願，再訴願」，係屬係由訴願人自行決定
。復按司法院院字第六四一號解釋謂：不服受理訴願官署之決定者，雖非訴願人亦得
提起再訴願。但以因該決定撤銷或變更原處分，致損害其權利或利益者為限。又人民
對中央或地方機關之行政處分，祇須認為違法或不當，致損害其權利或利益者，即得
提起訴願、再訴願，至是否確有損害其權利或利益乃實體上應審究之事項，不得從程
序上駁回其訴願，再訴願，鈞院著有六十九年判字第二三四號判例。是本案原告（商
標專用權人）既已主張因訴願決定從實體上之審理，為不利於商標專用權人之論斷，
且撤銷對其有利之原處分，致損害其權利，徵諸上揭解釋及判例意旨，自得提起再訴
願，再訴願決定機關應從實體上審理。雖原處分經訴願決定撤銷，然商標專用權人既
已提起再訴願，撤銷原處分之決定尚未確定，苟再訴願決定撤銷訴願決定，原處分仍
維持存在。且參照司法院釋字第二一三號解釋，行政處分因期間之經過或其他事由而
失效者，如當事人因該處分之撤銷而有回復法律上利益時，仍應許其提起行政訴訟，
是本案原處分之回復對商標專用權人既有法律上利益，應許其提起再訴願，再訴願決
定機關以「本案在程序上既已回復至瑞士商．瑞士勞力士錶廠對審定第七七二一六九
號商標提出異議，而原處分機關尚未為異議審定之狀態，則原處分機關未就瑞士商錶
廠提出之異議重為異議審定前，即難謂有行政處分存在，再訴願人之權利或利益亦難
謂業經受有實際損害，其所提之再訴願，應不予受理」云云，而從程序上駁回，自有
不合，是原告提起行政訴訟，仍具有權利保護要件，應將再訴願決定撤銷，著其從實
體上審理，況本案審定第七七二一六九號「SURICH及圖」商標，係作為註冊第七一○
八二二號「SURICH設計圖」商標之聯合商標，而原告既有正商標經核准註冊在案，且
該等商標在市場上已達一般消費者所知悉並具知名度之程度，關係人在商業競爭下，
為達其打擊同業以期壟斷市場之目的，並所為對系爭商標提出之異議，不僅使原告無
法正常運作行銷外，在權益、利益上，亦將因此一異議案件而遭受到莫大之損失，不
得不慎！二、查本案系爭審定第七七二一六九號「SURICH及圖」商標，其圖樣係由外
文「SURICH」及「五花瓣圖形」所組成，其中外文「SURICH」設計源由係原告想到「
SUPER RICH」（超級的富有），且「SUR」與「SUPER」同義，故取其頭尾演變成具特
殊創意之「SURICH」品牌，該「SURICH」除為原告公司名稱之特取部份外，並已成為
原告營業商品上識別標識，自足以與他人之商品相區別，應具有特別顯著性，是原告
以之申請註冊，於法並無不符。三、復查原決定機關對本案所為之「原處分撤銷」之
決定其主要理由係指「系爭商標圖樣上之外文『SURICH』與瑞士『ZURICH』讀音相同
，二者僅於字首稍有差異，而『ZURICH』為一國際性旅遊消費城市，鐘錶商品復為瑞
士重要之產品，則系爭商標有無使消費者誤信誤認其商品為瑞士所產製之虞，而有違
商標法第三十七條第一項第六款之規定，即不無斟酌之餘地」云云。惟查，系爭審定
第七七二一六九號「SURICH及圖」商標，其外文「SURICH」讀音為〔sjurIch〕〔sur
Ich〕〔su rIch〕〔s rIch〕，而原決定機關所謂瑞士北部一州之「ZURICH」依英文
辭典之音標，其發音應為 〔zurIk〕，一般外文商標消費者首重字首，二者除字首「
Ｓ」與「Ｚ」不同外，依據前揭商標發音連貫呼唱分別顯然，客觀上，應無使人誤認
其所表彰商品係產自瑞士「ZURICH」，況瑞士雖盛產鐘錶，其代表城市為日內瓦（GE
NEVE），此有目錄可證，從未見過鐘錶之產地為「ZURICH」（字典中譯為「蘇黎克」
），一般鐘錶業界慣用及消費者認知瑞士手錶，均係以 「SWISS」作為標示，是原決
定機關未審及此，亦未就「SURICH」與「ZURICH」二字英文字典之音標及設計源由，
全盤詳加審究，僅以二者讀音相同之違誤審查，認有違商標法第三十七條第一項第六
款之嫌，顯屬主觀論斷，況國內外廠商以「ZURICH」作為商標圖樣獲准註冊者，不可
勝收，如註冊第六八○八○號服務標章、註冊第六九一五六號服務標準，註冊第二七
二五六八號商標均是，由此更足徵原告以「SURICH及圖」作為商標圖樣申請註冊，於
法並無不符。四、進者，系爭「SURICH及圖」商標經原告用心經營，以誠信、負責來
為消費者服務，及多年來長期使用並投入大量廣告宣傳結果，已使得原告在業界及消
費者間建立得來不易之品牌形象，並具相當知名度，有廣告資料可證，至今已有數億
元廣告支出，其商標之信譽及商品之品質已為一般消費者所熟知並具知名度，應無庸
置疑。五、尤有進者，原告在「瑞士」以相同之圖樣申請註冊均已通過，既然原告以
相同系爭商標之圖樣在瑞士申請商標註冊都能獲准註冊，並在世界各地申請相同之圖
樣之商標，如美國、日本等，益見本案並無違反商標法第三十七條第一項第六款之規
定。請撤銷再訴願決定及訴願決定等語。
被告答辯意旨略以：依訴願法第一條前段：「人民對於中央或地方機關之行政處分，
認為違法或不當，致損害其權利或利益者，得依本法提起訴願、再訴願。」之規定，
人民提起訴願、再訴願，應以有行政處分存在，且其權利或利益因中央或地方機關之
行政處分違法或不當致受損害為要件，法意甚明。按行政機關之處分經訴願決定撤銷
後之情形有二，一為原處分經撤銷後毋須另作處分者，一為須經原處分機關另為處分
者。本件關係人瑞士商．瑞士勞力士錶廠不服原處分機關之審定，提起訴願，經本部
以八十七年一月八日經（八七）訴字第八七六三○○四八號訴願決定書，以系爭「SU
RICH及圖」商標有無使消費誤信誤認其商品為瑞士所產製之虞，而有違商標法第三十
七條第一項第六款之規定，不無斟酌之餘地，有由原處分機關重行審酌之必要，爰將
原處分撤銷，請原處分機關另為適法之處分。則原告究竟有無法律上之權利或利益遭
受損害，尚無從認定，此與原處分經撤銷後毋須另作處分，因而將損及其權益之情形
有別；本案在程序上既已回復至關係人提出異議，而原處分機關尚未為異議審定之狀
態，則原處分機關未就關係人提出之異議重為處分前，即難謂有行政處分存在，系爭
審定第七七二一六九號「SURICH及圖」聯合商標仍存續有效，亦難謂原告之權利已受
有損害，應不具備提起行政訴訟之前提要件，本件原告遽行提起行政訴訟，核屬預行
請求行政救濟性質，參照大院六十年裁字第四十九號及五十九年判字第二一一號判例
，及八十一年度判字第六○六號判決以及八十四年裁字第七二四號裁定之意旨，其訴
訟於程序上顯不合法，而本件實體審查上復難認有理由，請駁回原告之訴等語。
　　理　由
按不服受理訴願官署之決定者，雖非訴願人亦得提起再訴願，但以因該決定撤銷或變
更原處分，致損害其權利或利益者為限，業經司法院院字第六四一號解釋在案。又人
民對於中央或地方機關之行政處分，只須認為違法或不當，致損害其權利或利益者，
依訴願法第一條規定，即得提起訴願、再訴願。至是否確有損害其權利或利益，乃實
體上應審究之事項，不得從程序上駁回其訴願、再訴願，本院六十九年度判字第二三
四號亦著有判例。本件原告前以「SURICH及圖」聯合商標，指定使用於商標法施行細
則第四十九條所定商品及服務分類表第十四類之鐘錶、手錶、懷錶、潛水錶、項鍊錶
等商品，申請註冊，經准列為審定第七七二一六九號商標，嗣瑞士商．瑞士勞力士錶
廠以該審定商標有違商標法第三十七條第一項第六、七、十二款之規定，對之提出異
議。案經中央標準局審查以系爭審定第七七二一六九號「SURICH及圖」商標圖樣係由
外文「SURICH」及五花瓣圖形所組成，而據以異議之註冊第一四二○九○號「COURON
NE fig」商標圖樣則由一皇冠圖構成，二者構圖意匠顯然有別，況前者尚有外文「SU
RICH」足資區辨，異時異地隔離觀察，無論外觀、讀音或觀念上均難謂二者有使一般
消費者產生混同誤認之虞，應非屬近似之商標，無審定時商標法第三十七條第一項第
七、十二款之適用；又系爭商標圖樣上之外文「SURICH」與瑞士地名「ZURICH」並不
相同，且ZURICH該地為一工業城向以製造機械和鐵路車輛著名，系爭商標指定使用於
鐘錶類商品，客觀上尚難謂有使人誤認其所表彰之商品係產自瑞士「ZURICH」地區，
自不致有使消費者對其商品性質、品質或產地發生誤認誤信之虞，亦無商標法第三十
七條第一項第六款之適用，而為本件異議不成立之處分。瑞士商．瑞士勞力士錶廠不
服，提起訴願，經被告以八十七年一月八日經（八七）訴字第八七六三○○四八號訴
願決定以經查就本件兩造商標圖樣固屬有別，非屬近似之商標，應無商標法第三十七
條第一項第七、十二款規定之適用；惟系爭商標圖樣上之外文「SURICH」與瑞士「ZU
RICH」讀音相同，二者僅於字首稍有差異，而「ZURICH」為一國際性旅遊消費城市，
鐘錶商品復為瑞士重要之產品，則系爭商標有無使消費者誤信誤認其商品為瑞士所產
製之虞，而有違商標法第三十七條第一項第六款之規定，即不無斟酌之餘地，從而原
處分機關所為本件異議不成立之處分，容有重行審酌之必要，爰將原處分撤銷，由原
處分機關另為適法之處分。原告不服，提起再訴願，經行政院以八十七年五月十六日
台八七訴字第二三九○六號再訴願決定以本件商標異議案既經被告訴願決定將原處分
撤銷，指由原處分機關另為適法之處分，則於原處分機關未作適當處分前，原告究竟
有無法律上之權利或利益遭受損害，尚無從認定，此與原處分經撤銷後毋須另作處分
，因而將損及其權益之情形有別。本案在程序上既已回復至瑞士商．瑞士勞力士錶廠
對審定第七七二一六九號商標提出異議，而原處分機關尚未為異議審定之狀態，則原
處分機關未就瑞士商．瑞士勞力士錶廠提出之異議重為異議審定前，即難謂有行政處
分存在，原告之權利或利益亦難謂業經受有實際損害，其所提之再訴願應不予受理，
而駁回其再訴願。惟查當事人之權利或利益是否受有損害，依首揭判例，乃實體上應
為審理之事項，原告已主張被告訴願決定撤銷對其有利之行政處分，致損害其權利，
而提起再訴願，則再訴願機關自應從實體上審究原決定有無違誤；且原告已對該不利
之訴願決定提起再訴願，則原處分是否被撤銷，尚未確定，亦難謂本案已回復至關係
人瑞士商．瑞士勞力士錶廠對系爭審定第七七二一六九號商標提出異議之狀態。再訴
願決定認原處分已不存在確定，在原處分機關重為異議審定前，難認原告之權益業經
受實際損害，從程序上駁回原告之再訴願，即有未合。至本院六十年裁字第四十九號
判例係當事人對於其有利之訴願決定提起再訴願、本院五十九年判字第二一一號判例
係當事人對於將來可能發生損害預行請求行政救濟，均與本件案情不同，不得比附援
引。另本院八十一年度判字第六○六號判決及八十四年度裁字第七二四號裁定，均非
判例，本院不受其拘束。本件再訴願決定以程序駁回原告之再訴願，既有違誤，原告
執以指摘，非無理由，應將再訴願決定撤銷，由再訴願機關另從實體上審理決定，以
昭折服。
據上論結，本件原告之訴為有理由，爰依行政訴訟法第二十六條前段，判決如主文。
中    華    民    國     八十七      年     十二     月     三十一      日
                    行 政 法 院 第 三 庭
                                審 判 長 評  事      曾  隆  興
                                         評  事      趙  永  康
                                         評  事      高  啟  燦
                                         評  事      蔡  進  田
                                         評  事      鄭  淑  貞
右  正  本  證  明  與  原  本  無  異
                                         法院書記官  阮  桂  芬
中    華    民    國     八十八      年      一      月       四        日
